【裁判字號】    94,訴,406
【裁判日期】    950227
【裁判案由】    第三人異議之訴
【裁判全文】
臺灣雲林地方法院民事判決               94年度訴字第406號
原      告  丁○○
            戊○○
共      同
訴訟代理人  葉榮棠律師
複  代理人  奚淑芳律師
被      告  甲○○
訴訟代理人  許卓敏律師
上列當事人間第三人異議之訴事件，本院於民國95年2 月13日言
詞辯論終結，判決如下：
    主  文
本院九十一年度執字第五一九八號清償債務強制執行事件，就原
告所有坐落雲林縣二崙鄉○○段四二八地號土地上之門牌號碼雲
林縣二崙鄉○○村○○路八號磚造、磚造鐵皮頂住宅、車庫（暫
編建號五五），所為之強制執行程序，應予撤銷。
訴訟費用由被告負擔。
    事實及理由
一、原告主張：
  (一)、鈞院91年度執字第5198號債權人即被告與債務人廖水拔等
      人間清償債務強制執行事件，所查封坐落雲林縣二崙鄉○
      ○段428 地號（重測前地號為616 號）土地上之門牌號碼
      雲林縣二崙鄉○○村○○路8 號磚造、磚造鐵皮頂住宅、
      車庫（暫編建號55，地面層173.6 平方公尺、二樓層238
      平方公尺、三樓層Ａ36.08 平方公尺、三樓層Ｂ96.25 平
      方公尺、三樓層Ｃ92.62 平方公尺、車庫Ａ28.88 平方公
      尺、車庫Ｂ32.25 平方公尺、走道13.05 平方公尺、騎樓
      38.08 平方公尺，面積合計748.81平方公尺，下稱系爭建
      物），係債務人即原告父親廖水拔於民國（下同）77年2
      月1 日將前開土地部分出租予原告二人，由原告祖父廖樹
      葉出資興建，贈與原告二人使用，原告二人為系爭建物之
      所有權人，被告聲請鈞院民事執行處查封拍賣上開不動產
      ，顯然有誤。為此，依據強制執行法第15條規定，聲明如
      主文第一項所示。
  (二)、對被告抗辯之陳述：
    1.廖樹葉係因其子廖水拔浪費成習，所以才興建系爭建物贈
      與原告二人，因土地為廖水拔所有，故與廖水拔簽訂租地
      建屋契約，由廖樹葉及原告母親支付租金給廖水拔，與常
      情並無不合。
    2.證人乙○○到庭證述：系爭房屋一、二樓係廖樹葉於韋恩
      颱風後，以一坪新臺幣（下同）3,000 元之價格委託其興
      建等語，可見房屋之原始建造人係廖樹葉，而非廖水拔。
    3.證人丙○○雖未能明確指出廖樹葉將系爭建物贈與那一個
      孫子，惟由系爭建物自77年間起，納稅義務人即登記為原
      告二人，並交付原告居住至今，可知廖樹葉有贈與原告系
      爭建物之意思。
    4.財政部臺灣省中區國稅局雲林分局查無廖樹葉於77年間申
      報贈與之資料，係因廖樹葉為了節稅，直接以原告二人名
      義申報房屋稅籍，將系爭建物贈與原告，此並不違悖當時
      之社會民情。
    5.被告指稱系爭建物之納稅義務人原係廖水拔，廖水拔因知
      悉將遭債權人追討債務，始與原告配合，將納稅義務人變
      更為原告云云。然經鈞院向雲林縣稅捐稽徵處虎尾分處函
      查結果，得知系爭建物之納稅義務人自77年起即為原告二
      人，從未變動。
    6.電號00-00-0000-000之用電地址係二崙鄉○○○段6162號
      土地之豬舍，並非系爭建物所在地，且用電戶為原告母親
      廖牡丹，並非廖水拔。至於自來水號5T-00-0000-00-0 雖
      係以廖水拔名義申請，但裝設地點為上述之豬舍，亦非系
      爭建物。何況，水號、電號均屬行政管理事項，與未保存
      登記建物之權屬認定無關，不足據以認定系爭建物為廖水
      拔所有。
    7.雲林縣二崙鄉公所（下稱二崙鄉公所）函文稱：系爭建物
      於77年興建時，未向該公所申請等語，可見系爭建物為違
      章建築，自不得以廖水拔未曾檢具使用同意書，即推論該
      建物係廖水拔自地自建。
    8.縱使廖水拔確曾於92年4 月間欲將「廖水拔畜牧場」之負
      責人變更為其妻廖牡丹，因被告陳情才未獲准等情屬實，
      亦無法證明廖水拔為系爭建物之所有權人。
二、被告答辯：
  (一)、經被告查閱系爭建物之稅籍資料，發現原納稅義務人為廖
      水拔，而非原告二人。廖水拔因知悉將遭被告及其他債權
      人追討債務，始與其子即原告謀議將納稅義務人變更為原
      告。
  (二)、系爭建物坐落之428 地號土地係非都市土地之特定農業區
      農牧用地，原告如欲在該土地上興建農舍，依據非都市土
      地使用管制規則第2 條、第3 條、第6-1 條規定，須取得
      土地所有權人之使用同意書，始可獲准建造，然經被告向
      二崙鄉公所查詢結果，並無原告檢具同意書申請興建農舍
      之資料，可見系爭建物係廖水拔自地自建，非原告租地興
      建。
  (三)、本件執行程序中，廖水拔除將系爭建物之納稅義務人變更
      為原告二人外，更於92年4 月間，向雲林縣政府農業局申
      請將「廖水拔畜牧場」之負責人變更為廖牡丹，因被告陳
      情，才未獲准辦理，廖水拔企圖脫產以逃避強制執行之意
      圖，已甚明確。
  (四)、廖水拔於本件執行程序中具狀陳稱：428 地號土地部分出
      租原告二人建築二棟房屋及車庫使用，租金每人每月各3,
      000 元等語，原告於本件起訴時亦稱系爭建物係原告二人
      向廖水拔租地興建，惟開庭時突然改稱係原告祖父廖樹葉
      見其子廖水拔浪費成性，才出資興建系爭建物贈與原告云
      云，前後主張不一，且與原告提出之租地建屋契約書不符
      ，殊難採信。另查無廖樹葉於77年間申報贈與稅之資料，
      亦證原告之主張不實。
  (五)、系爭建物之水、電均係由廖水拔申請裝設，用電戶名雖有
      變動，但不影響原申請人為廖水拔之事實。又徵諸土地為
      廖水拔所有，土地上之豬舍、「廖水拔畜牧場」等亦係廖
      水拔所有，且自系爭建物興建後，廖水拔全家即居住在此
      ，廖水拔之戶籍亦設在該址，均足徵系爭建物為廖水拔所
      有，方符事理。雖雲林縣二崙鄉○○路8 號之門牌號碼由
      數棟建物共用，無法查證是否廖水拔所申請，但亦不能據
      以證明房屋為原告所有。至於稅籍編號僅係稅務機關確定
      繳納稅捐之義務人而已，並非確定私權之證明，且原告二
      人自94年起才申請為納稅義務人，自不能推斷申請前即由
      原告二人興建使用。
  (六)、原告主張其父廖水拔浪費成習云云，惟廖水拔在系爭房屋
      興建時，並無債信不良情事，嗣因擔任連帶保證人被拖累
      ，才被臺灣中小企業銀行股份有限公司於88年、91年間假
      扣押查封財產，原告主張顯非事實。何況，廖樹葉育有多
      子，早年即已分家，廖水拔並非長子，廖樹葉不可能獨厚
      廖水拔所生之子，贈與原告房屋，原告主張亦違常情。
  (七)、又鈞院民事執行處向二崙鄉公所函詢428 地號土地是否訂
      有三七五租約，二崙鄉公所函覆該土地未訂立三七五租約
      ，可見原告所稱租地建屋等情不實。
  (八)、答辯聲明：原告之訴駁回。
三、兩造不爭執之事實：
  (一)、被告於92年7 月22日持本院92年度訴字第57號民事判決及
      確定證明書，聲請本院強制執行債務人廖水拔所有坐落雲
      林縣二崙鄉○○○段428 、429 、430 、431 地號土地（
      重測前地號為616 、616 之1 、617 、617 之1）及 其上
      建號8 之磚造瓦頂開放式平房豬舍、建號55之系爭磚造、
      磚造鐵皮頂住宅、車庫，經本院以91年度執字第5198號受
      理在案。
  (二)、上開土地及建物（即本件執行丙標不動產）於第二次拍賣
      期日前，因原告聲請停止執行獲准並提存擔保金1,282,50
      4 元，目前停止執行中。
四、得心證之理由：
    本件兩造之主要爭點為系爭建物是否為原告二人所有？
  (一)、按未辦理建物第一次所有權登記之房屋，其所有權屬於出
      資興建之原始建築人所有，有最高法院85年度台上字第24
      7 號判決意旨可資參照。查，系爭房屋及車庫未辦理第一
      次所有權登記，係未保存登記建物，為兩造所不爭執，依
      照上開說明，系爭建物即應屬出資興建之原始建築人所有
      。查，證人乙○○到庭結證稱：系爭房屋是我建造的，當
      時只蓋兩層，第三層鐵皮搭建部分不是我蓋的，但屋內的
      神明廳是廖樹葉的孫子叫我去做。我記得韋恩颱風前蓋廖
      樹葉第九兒子己○的房子，廖樹葉看我蓋得不錯，韋恩颱
      風後就叫我去幫他蓋房子，材料是廖樹葉提供，我那時包
      工一坪才收3 千多元。房屋是廖樹葉叫我蓋的，我不認識
      廖水拔等語（見本院卷第97頁）。證人己○亦證述：我現
      在住的惠來路8 號房屋是韋恩颱風前3 、4 年蓋的，是叫
      阿發蓋的，他住在虎尾大屯，叫什麼名字，我不知道。我
      叫阿發蓋房子，好像是包工，一坪3 千多元。原告丁○○
      、戊○○住的房子是我父親叫阿發蓋的，我們家有11個兄
      弟，廖水拔最小，那時他還沒有結婚，與我父親同住，由
      我父親持家，蓋房子的錢是我父親出的。我父親說以後房
      子要登記給他的兩個孫子，因為那個時候廖水拔比較放蕩
      等語（見本院卷第143 頁背面、144 頁）。互核證人乙○
      ○、己○證述之內容大致相符，證人己○雖係原告之伯父
      ，但證人乙○○與原告並無任何關係，系爭房屋由何人出
      資興建，核與證人乙○○無涉，證人乙○○實無甘冒刑事
      偽證罪責而為虛偽陳述之必要。且本院依職權向交通部中
      央氣象局函詢韋恩颱風侵襲臺灣之時間，查得韋恩颱風於
      75年8 月22日凌晨3 時30分通過澎湖，6 時40分左右自濁
      水溪口附近登陸，通過雲林南投，於下午1 時左右由花蓮
      北方出海，有該局95年1 月13日中象參字第0950000260號
      函在卷可按（見本院卷第128 頁）。又系爭建物之起課時
      間為77年11月，在韋恩颱風之後，有原告提出之稅籍證明
      書可證（見本院卷第43、44頁），與證人乙○○、己○證
      述系爭建物興建之時間均相吻合，足認證人乙○○、己○
      上開證詞可信。準此，原告主張系爭建物係其祖父廖樹葉
      出資興建一節，應屬可採。
  (二)、又系爭建物自77年11月開始課徵房屋稅起至94年止，納稅
      義務人均登記為原告二人，從未異動，業經本院向雲林縣
      稅捐稽徵處虎尾分處查明屬實，有該處94年10月25日雲稅
      虎一字第0940012460號函及房屋稅籍證明書在卷足憑（見
      本院卷第60、61、79頁），被告抗辯系爭房屋納稅義務人
      原登記為廖水拔，94年才變更為原告云云，顯非實在。而
      房屋稅籍資料雖不得作為認定未保存登記建物權屬之唯一
      證明，惟非不得作為判斷之依據。證人丙○○到庭結證稱
      ：在泡茶的時候，廖樹葉說房子是他蓋的，只說蓋好要給
      孫子住，沒有說要給那個孫子等語（見本院卷第99頁），
      證人己○亦證稱：我父親說以後房子要登記給他的兩個孫
      子等語（見本院卷第144 頁），其二人雖均未明確證述廖
      樹葉所指之孫子即原告二人，惟由廖樹葉於房屋建造完成
      後，即登記原告二人為納稅義務人，並由原告及其家人居
      住使用至今等情，足徵廖樹葉確有將系爭建物贈與原告之
      意思，原告主張系爭建物係廖樹葉贈與其二人，亦非無據
      。
  (三)、廖水拔與原告於本件執行及起訴時雖均具狀陳稱系爭建物
      係原告二人向廖水拔租地興建，並提出租地建屋契約書為
      證，嗣於本院審理時才改稱係廖樹葉出資興建後贈與原告
      ，前後主張固有不一致之情形。惟因實際出資興建系爭建
      物之人為廖樹葉，房屋建造完成後即登記原告二人為納稅
      義務人等情，業經證人乙○○、己○、丙○○證述屬實，
      並有雲林縣稅捐稽徵處虎尾分處函文及系爭房屋之稅籍證
      明書在卷可證，前已論述。綜合以上事證，本院認為已足
      以證明系爭建物為原告二人所有之事實，自不因原告曾為
      上開不一致之陳述，即否認證人乙○○、己○、丙○○證
      詞及書證之可信性，而為不利於原告之認定。
  (四)、被告雖另抗辯系爭建物之水、電均係以廖水拔名義申請裝
      設，建物坐落之土地亦係廖水拔所有，廖水拔之戶籍設在
      該址，並居住於系爭房屋內，且查無原告曾檢具土地使用
      同意書向二崙鄉公所申請建造農舍及系爭428 地號土地訂
      有三七五租約之事實，亦查無廖樹葉於77年間申請贈與之
      資料，足徵系爭建物為廖水拔所有云云。惟查：
    1.系爭建物所使用之水號5T-00-0000-00-0 係於79年11月23
      日以廖水拔名義申請裝設，用電表燈則係以原告母親廖牡
      丹名義申請，固有臺灣省自來水股份有限公司第五區管理
      處崙背營運所94年10月31日台水五崙字第0940001219號及
      臺灣電力股份有限公司雲林區營業處94年11月22日雲區密
      發94020 號函在卷可明（見本院卷第80、93頁）。然因自
      來水及用電表燈之申請，並不以房屋所有權人為限，申請
      人不一定就是房屋之所有權人，此由系爭建物之自來水係
      廖水拔申請裝設，用電表燈則係廖牡丹申請，同一建物申
      請人卻不相同足資佐證。是縱系爭建物之自來水係以廖水
      拔名義申請裝設，亦難據而逕認廖水拔為系爭建物之所有
      權人。
    2.又本件查無原告向二崙鄉公所申請建造農舍及為三七五租
      約之登記，只能說明原告未向二崙鄉公所申請建造農舍，
      且原告與廖水拔間無耕地租佃之關係存在而已，無法據以
      推論系爭建物係廖水拔所興建。何況，系爭建物就是因未
      申請建造農舍，欠缺合法證明，所以不能辦理第一次所有
      權登記，為違章建築，被告以此為抗辯理由，自非可採。
    3.此外，廖樹葉如欲將系爭建物贈與原告二人，只要直接登
      記原告為建物所有人即可，實無再向稅捐機關申報贈與，
      因而被課徵贈與稅之必要，被告以查無廖樹葉申報贈與之
      資料，即認無贈與之事實，所辯亦難謂可採。
五、按第三人就執行標的物有足以排除強制執行之權利者，得於
    強制執行程序終結前，向執行法院對債權人提起異議之訴，
    強制執行法第15條定有明文。而所謂就執行標的物有足以排
    除強制執行之權利者，係指於執行標的物有所有權、典權、
    留置權、質權存在情形之一者而言，最高法院44年台上字第
    721 號著有判例可資參照。本件執行所查封拍賣之系爭建物
    ，既屬原告二人所有，原告自得提起第三人異議之訴以為救
    濟。從而，原告依據強制執行法第15條規定，請求將本院91
    年度執字第5198號強制執行事件，就系爭建物所為之強制執
    行程序予以撤銷，為有理由，應予准許。
六、本件事證已臻明確，兩造其餘攻擊防禦方法及所提之證據，
    核與判決結果不生影響，不另論述，併予敘明。
七、訴訟費用負擔之依據：民事訴訟法第78條。
中    華    民    國    95    年    2     月    27    日
                  民事第一庭    法  官     蔡碧蓉
以上正本係照原本作成。
如對本判決上訴，須於判決送達後20日內向本院提出上訴狀（須
附繕本），並應繳納上訴裁判費。
中    華    民    國    95    年    2     月    27    日
                                書記官     蔡嘉萍


司法院資訊處製作；財團法人民間司法改革基金會備份。
